最高法院刑事判決　　　　　　　　　　　　　　　八十八年度台上字第二二○二號
　　上　訴　人　乙○○
　　選任辯護人　徐文宗律師
　　　　　　　　陳煥生律師
　　上　訴　人　甲○○
　　選任辯護人　徐文宗律師
右上訴人等因貪污案件，不服台灣高等法院台中分院中華民國八十七年五月二十日第
二審更審判決（八十六年度重上更(二)字第三一號，起訴案號：台灣彰化地方法院檢察
署八十二年度偵字第二七八九號），提起上訴，本院判決如左：
    主  文
原判決撤銷，發回台灣高等法院台中分院。
    理  由
本件原判決認定上訴人乙○○、甲○○分別為彰化縣花壇鄉花壇國民中學校長及代總
務主任，均係依據法令從事公務之人員，二人均明知彰化縣政府曾於民國八十年一月
三日函知各國民中小學外訂便當不得收取任何手續費之規定，竟對於監督之事務，共
同基於直接圖利之概括犯意，分別於八十年十月八日（兩次）、十一月九日、十一日
、十八日、十二月十六日，向原判決附表所示承包該校學生制服、書包、皮帶之永富
服裝廠、森茂工業社及供應學生午餐便當之花壇自助餐、王子、中山、可口樂等便當
社索取貨款一成之回扣，計分別扣取如原判決附表所示合計新台幣（下同）四十八萬
八千五百六十三元，除其中十三萬七千零二十二元用以支付導師、導護老師之早、午
餐費外，其中三萬八千六百四十四元即由乙○○領取自用，另其餘三十一萬二千八百
九十七元則由甲○○先行收存後，再陸續作為支付該校教職員赴蘭嶼自強活動、新生
訓練教職員會餐、一年級導師會餐、中秋節贈送老師禮品、慰問管理組長等費用等情
。因而將第一審諭知上訴人等無罪之判決撤銷，改判論處上訴人等共同連續依據法令
從事公務之人員對於監督之事務直接圖利罪刑。固非無見。
惟查：(一)有罪判決書，應記載犯罪之事實，諸凡有關犯罪之時間、地點、方法、態樣
，以及其他與適用法律有關之事項，均應為詳實之記載，始足為適用法律之依據。原
判決事實欄僅記載：「上訴人乙○○、甲○○分別為彰化縣花壇國民中學校長及代總
務主任，均係依據法令從事公務之人員……竟對於監督之事務，共同基於直接圖利之
概括犯意，連續向承包該校學生制服、書包、皮帶及便當之廠商索取貨款一成之回扣
……」等語。而對於上開學生訂購制服、書包、皮帶及便當等事務，上訴人等究係基
於何種法令規定，而具如何之監督責任，則未明白認定，詳細記載，尚不足資為適用
法律之依據。(二)科刑之判決書，須將認定之犯罪事實詳記於事實欄，然後於理由內逐
一說明其憑以認定之證據，以使事實與理由兩相一致，方為合法，如事實記載與理由
說明不相一致，即屬理由矛盾，按諸刑事訴訟法第三百七十九條第十四款之規定，其
判決當然為違背法令，足以構成撤銷之原因。另修正前戡亂時期貪污治罪條例第六條
第三款之對於監督之事務直接圖利罪，所稱監督事務係指事務非其掌管，而對掌管事
務之人有監督之職權而言；稱主管事務者，指依法於職務上對該事務有主持或執行之
權責而言。本件原判決主文諭知上訴人等共同連續對於監督之事務直接圖利；事實欄
亦記載上訴人等對於監督之事務，共同基於直接圖利之概括犯意云云，然於理由欄則
謂：「……八十年八月間起，上訴人乙○○即指示由總務處、訓導處接辦學生便當訂
購事宜，由上訴人甲○○及該校職工唐瓊珠負責執行」「……顯見便當、書包、皮帶
、制服等訂購事宜……實際係學校承辦，並由時任校長之乙○○指示分配予總務主任
即上訴人甲○○辦理……」等語（見原判決理由二－(一)），認上訴人等對上開便當等
之訂購事務有主持及執行之權責，而屬彼等主管事務，原判決認定之事實與理由說明
並不相一致，自有理由矛盾之違法。(三)審理事實之法院，對於與待證事實有重要關係
之事項，均應為必要之調查，然後基於調查所得之證據以為判斷之基礎，倘未予調查
，遽行判決，即屬應於審判期日調查之證據未予調查之違法。原判決依據台灣省各級
學校員生消費合作社改進要點、內政部六十九年八月十九日台內社字第三九六一九號
、同年十月十七日台內社字第四九○六九號函示等法令規定，認國民中學校長對於學
校員生消費合作社之業務負有指導監督之責，惟彰化縣花壇國民中學之員生消費合作
社於八十學年度開學前及開學期間，因經理未產生，致學校員生消費合作社業務停擺
，學生便當、書包、皮帶、制服等供應，由家長會長林溪出面與各廠商接洽購買事宜
，並在供應便當同意書上簽名訂約，並知會學校由校長會同簽名及派員幫忙處理等情
，有彰化縣花壇國民中學八十七年三月二十一日八七彰花中字第三四○號函可憑（見
重上更(二)卷第九十一頁），則上訴人等分別為該學校之校長及代總務主任，對於該校
家長會長出面洽購上開便當等之事務，依法令是否有監督之權責，與上訴人等是否成
立公務員對於監督事務直接圖利罪至有關係，原審未向教育主管機關查詢及調查相關
之法令依據，遽認係上訴人等監督事務，尚嫌速斷，亦有應於審判期日調查之證據，
未予調查之違誤。(四)有罪之判決，關於主刑、從刑或刑之加重、減輕或免除等事項所
適用之法律，除別有規定外，應本於統一性及整體性原則一體適用，其相關條文不能
與主刑所適用之法律任意割裂。又褫奪公權係剝奪被告公法上之權利能力，為從刑之
一種，與保安處分乃對於具有犯罪危險性者施以適當處分，以防止其再犯或妨害社會
安全而設之公法上制裁有別，自無從適用刑法第二條第二項：「保安處分適用裁判時
之法律」之特別規定。上訴人行為後戡亂時期貪污治罪條例已於八十一年七月十七日
及八十五年十月二十三日先後二次修正公布施行，原判決既已依刑法第二條第一項比
較新舊法之結果，而適用八十一年七月十七日修正公布前之戡亂時期貪污治罪條例第
六條第三款論處其罪刑，即應全部適用此舊法，不能割裂而適用其他法律。乃原判決
竟就主刑部分適用該舊法，而於從刑關於宣告褫奪公權及諭知上訴人等因犯上開之罪
所得財物追繳發還被害人部分，適用八十五年十月二十三日修正公布之貪污治罪條例
第十七條、第十條第一項、第二項，復未說明其如此割裂適用法律之理由，其適用法
則自有可議。以上諸端或為上訴意旨所指摘，或為本院得依職權調查之事項，應認原
判決仍有撤銷發回更審之原因。
據上論結，應依刑事訴訟法第三百九十七條、第四百零一條，判決如主文。
中      華      民      國    八十八    年      四      月    二十九    日
                              最高法院刑事第九庭
                                  審判長法官  曾  有  田
                                        法官  林  永  茂
                                        法官  陳  宗  鎮
                                        法官  劉  介  民
                                        法官  謝  俊  雄
      右正本證明與原本無異
                                              書  記  官
中      華      民      國    八十八    年      五      月      四      日
